最高法院刑事判決　　　　　　　　　　　　　　　八十六年度台上字第二九八四號
　　上訴人　許義彰
右上訴人因許日隆等自訴偽造文書案件，不服台灣高等法院台南分院中華民國八十五
年六月二十五日第二審判決（八十五年度上訴字第六九一號，自訴案號：台灣台南地
方法院八十四年度自字第三五一號），提起上訴，本院判決如左：
    主  文
原判決撤銷，發回台灣高等法院台南分院。
    理  由
本件原判決引用第一審判決認定之事實，以上訴人許義彰與自訴人許日隆於民國八十
一年四月八日合資在大陸海南省海口市秀英區海工服務部家屬區，經營海口元亨家俱
製品有限公司（下稱元亨公司），由許日隆任董事長，上訴人為副董事長，實際業務
由上訴人經營。詎上訴人基於概括犯意，於八十二年十月五日，未經許日隆同意，盜
用其印章，偽簽其姓名，用以偽造股權轉讓認可書，載明許日隆願以十六萬八千美元
之價格轉讓元亨公司之經營權予上訴人，並解除許日隆所有之職務及請求權，足以生
損害於許日隆。上訴人復意圖為自己不法之所有，於八十二年十一月二十三日持上開
偽造之股權轉讓認可書，向自訴人羅昭政偽稱許日隆已退股，並將其投資元亨公司百
分之四十股份轉讓予羅昭政，羅昭政不疑有詐陷於錯誤，同意加入該公司，與上訴人
訂立合同書載明羅昭政願意投資新台幣四百萬元取得百分之四十股權，並陸續給付港
幣九十七萬六千五百三十八元及人民幣四十萬元。上訴人續利用不知情之該公司職員
周長玉偽簽許日隆、羅昭政姓名，於八十二年十二月一日偽造股權轉讓協議書、海口
元亨家俱製品有限公司董事會決議書各一份，於八十二年十二月十日以同一方式偽造
該公司合股經營協議書一份，持向中華人民共和國申請變更營業登記，足以生損害於
許日隆、羅昭政等情。因而維持第一審依牽連犯從一重論處上訴人連續行使偽造私文
書罪刑之判決，駁回自訴人等及上訴人在第二審之上訴，固非無見。
但查買賣為債之契約，出賣人雖因訂立買賣契約而負使買受人取得買賣標的物所有權
之義務，惟買賣契約之有效成立，並不以出賣人對於買賣標的物有所有權或處分權為
必要，尚非得僅以出賣人於訂立買賣契約時，對於買賣標的物無處分權，即遽認其為
詐欺。上訴人始終否認有偽造羅昭政名義之文書及詐欺犯行，辯稱：羅昭政向伊買受
元亨公司百分之四十之股份，與伊訂立合同書，約定由伊辦理公司之變更登記，羅昭
政因未在海口市，其本人復以電話委託該公司職員周長玉辦理，其買受公司股份，當
然要求登記股份過戶，若非其授權辦理，何需為其利益而偽造文書。周長玉代其簽署
董事會決議書及合股經營協議書，申請大陸主管機關辦理股東變更登記，有利於羅昭
政，其並無任何損害，無論伊與許日隆間之糾紛如何，其既已取得股東權利，許日隆
並確已退股，未曾對羅昭政主張任何權利，即不能謂伊為詐欺或偽造文書等語。提出
該合同書、周長玉聲明書為證。核上開合同書第四條約定，係由上訴人負責合作公司
申請註冊登記及領取營業執照等。自訴人羅昭政供認合同書為其簽名，是委託上訴人
辦理（原審卷六三頁）。周長玉聲明書則略謂：伊受上訴人委託及羅昭政以電話口頭
委託，由伊經手辦理變更公司營業執照、批准證書等手續等語（見第一審卷一三三頁
）。並有該變更後之營業執照、批准證書可考（見第一審卷十五至十九頁）。上訴人
所辯似尚非全然無據。倘羅昭政果有委託上訴人或周長玉辦理上開變更登記事項，且
此項登記須提出經其簽署之董事會決議書及合股經營協議書始可辦理，其本人並未在
海口市當地，則羅昭政若非授權上訴人或周長玉代簽其署名，何能辦理完成﹖又此項
登記似於羅昭政並無不利，上訴人何需偽造文書為其辦理登記﹖對於羅昭政究有何發
生損害之危險﹖上訴人從未否認羅昭政已取得該公司股權，許日隆似亦無主張其於該
公司仍有股權存在，能否謂上訴人自始即有不法所有之意圖而行詐﹖均尚待研求。此
攸關上訴人此部分犯罪是否成立，自應予根究明白。乃原審未遑詳查，徒以上訴人與
羅昭政訂立上開合同書時，尚無權轉讓許日隆之股權，及羅昭政否認授權周長玉代簽
其署名，即遽認上訴人有詐欺及偽造文書犯行，自有應調查之證據未予調查及判決理
由不備之違法。上訴意旨指摘原判決不當，為有理由，應認有撤銷發回更審之原因。
上訴人其餘被訴偽造許日隆名義之文書及背信部分，其於審判不可分原則，併予發回
。
據上論結，應依刑事訴訟法第三百九十七條、第四百零一條，判決如主文。
中      華      民      國    八十六    年      五      月    二十二    日
                              最高法院刑事第五庭
                                  審判長法官  陳  錫  奎
                                        法官  洪  清  江
                                        法官  李  璋  鵬
                                        法官  吳  昆  仁
                                        法官  李  彥  文
      右正本證明與原本無異
                                              書  記  官
中      華      民      國    八十六    年      五      月    二十八    日
